【裁判字號】    95,判,158
【裁判日期】    950209
【裁判案由】    所有權登記
【裁判全文】
最  高  行  政  法  院  判  決
                                     95年度判字第00158號
上  訴  人  己○○
被 上訴 人  臺北縣政府
代  表  人  甲○○
參  加  人  丙○○
            乙○○
            丁○○
            戊○○○
上列當事人間因所有權登記事件，上訴人對於中華民國93年8月4
日臺北高等行政法院91年度訴字第4392號判決，提起上訴，本院
判決如下：
    主  文
上訴駁回。
上訴審訴訟費用由上訴人負擔。
    理  由
一、原坐落臺北縣新莊市○○段街後小段122地號土地登記為參
    加人之被繼承人即訴外人林阿枝與林洪玉秀共有，應有部分
    各1/2。上訴人以林阿枝所有前開土地之應有部分，乃渠等
    之父林許土生前購買贈與5子 (即上訴人、林阿枝、林銀墻
    、許濱松及林瑞雄)，而信託登記為林阿枝所有，經臺灣臺
    北地方法院以61年度訴字第656號判決林阿枝應將前開土地
    所有權應有部分1/10移轉登記予上訴人，並經臺灣高等法院
    62年度上字第2542號及最高法院63年度台上字第2035號判決
    駁回林阿枝之上訴而確定。惟因林阿枝所有前開土地迭經標
    示分割、共有物分割、地籍重測、徵收及其處分，迄83年8
    月19日，林阿枝之前開土地權利，變更為就重測後坐落臺北
    縣新莊市○○段915地號土地，面積702.28平方公尺，所有
    權全部。嗣上訴人於84年2月7日持前開確定判決，申請臺北
    縣新莊地政事務所（下稱新莊地政事務所）將林阿枝所有前
    開915地號土地所有權應有部分1/10移轉登記予其所有後，
    再於87年4月6日持前開確定判決，依林阿枝按前開確定判決
    應移轉予其所有之土地面積，並扣除其應負擔之被徵收土地
    面積比例換算結果，申請補辦上開立德段915地號土地應有
    部分310,372/702,280所有權移轉登記，並經新莊地政事務
    所於87年4月21日准予辦理前開移轉登記，惟參加人以渠等
    為林阿枝之繼承人，不服前開登記處分而提起訴願，經被上
    訴人於88年2月8日以北府訴決字第14986號訴願決定撤銷原
    處分，上訴人不服，循序提起再訴願、行政訴訟，經本院90
    年度判字第513號判決撤銷再訴願決定、訴願決定，並命被
    上訴人另為適法之決定。經被上訴人重行審議後，以上訴人
    依前開確定判決就前開915地號土地得申請移轉之土地應有
    部分為1/5，扣除其前已申請獲移轉之應有部分1/10，僅得
    申請補辦移轉該土地應有部分1/10，惟處分機關准予上訴人
    申請移轉該土地應有部分308,255/702,280登記之處分即有
    瑕疵，且有礙土地登記申請作業，於91年8月26日以90北府
    訴決字第134629號訴願決定撤銷原處分。上訴人不服，遂提
    起本件行政訴訟，主張：（一）按土地標示之分割及地籍圖
    重測，係行政上地籍整理之結果，上訴人係依最高法院63年
    度台上字第2035號確定判決申請移轉本件土地，而該確定判
    決係判令「林阿枝應將坐落臺北縣新莊段街後小段122地號
    ，面積0.3806公頃土地持分1/10移轉登記予己○○」，合計
    林阿枝應移轉之土地範圍為原新莊段街後小段122地號，面
    積380.6平方公尺，即該380.6平方公尺土地為本件確定判決
    效力所及。嗣上開122地號土地於判決後，雖歷經標示分割
    、地籍圖重測變更，惟查，地籍圖重測後之土地，應視為重
    測前原有之土地，而現915地號係自前開判決書所載122地號
    分割之子地號，且分割重測後之915地號土地，並無與其他
    土地合併，其面積亦小於判決所載面積，是915地號土地原
    即屬122地號土地之一部分。故本件申請之標示，自屬原確
    定判決效力範圍內，而上訴人依上開確定判決向新莊地政事
    務所申辦移轉現915地號土地面積應為380.6平方公尺，經扣
    除前於84年間已獲准移轉登記之應有部分1/10土地面積後，
    並換算為應得應有部分為308,255/702,280，而向新莊地政
    事務所申請就系爭915地號土地補辦前開應有部分之所有權
    移轉登記，並未逾原確定判決之範圍，亦無與原判決主文不
    符之情事。（二）本件土地由原122地號變更成現915地號，
    並非僅為單純之標示（地號）分割，其中尚經數次共有物分
    割。其屬標示分割者，縱如被上訴人所認，各共有人之權利
    應依比例存在於所分割出之每一地號土地；然以共有人共有
    物分割言，其性質為共有人間應有部分之交換，各共有人單
    獨取得分割後之土地，而非比例存在於所分割出之每一地號
    土地上，則共有人於共有物分割前應移轉之應有部分，於分
    割後自應有變更，而非仍按原應有部分移轉，行政法院及最
    高法院於上訴人依本件確定判決請求林阿枝移轉另筆立德段
    607地號土地應有部分事件中亦持相同見解。（三）就本件
    情形言：１、原122地號，登記為林阿枝與林洪玉秀共有，
    應有部分各1/2；該土地於63年4月4日因標示（地號）分割
    ，增加122之9地號，分割後之前開2筆土地，彼2人應有部分
    仍各1/2；其後林阿枝於63年6月20日將所有122地號土地應
    有部分1/2，移轉予陳美金等2人，應有部分各1/4；63年3月
    9日共有物分割，林洪玉秀取得分割後122地號土地所有權全
    部，陳美金2人則共同取得分割後另編122之14地號土地應有
    部分各1/2；而陳美金所取得分割後之122之14地號土地應有
    部分1/2，於70年12月26日經林阿枝以虛偽買賣為由，訴請
    法院判准回復登記為林阿枝所有，故林阿枝原應移轉分割前
    122地號土地應有部分1/10，於共有物分割後即應變為122之
    14地號土地應有部分2/10。２、上述122之14地號土地於78
    年5月2日因重測，地號改編為立德段915地號，並因標示分
    割增加915之1、915之2地號，並遭徵收，而分割後之915地
    號仍由林阿枝等2人共有，應有部分各1/2，則林阿枝原應移
    轉之122之14地號土地應有部分2/10，因地籍重測標示變更
    ，應變為應移轉立德段915地號土地應有部分2/10。３、83
    年8月13日前述915地號土地復因共有物分割，由林阿枝取得
    分割後915地號土地所有權全部，另共有人林陳雪貞取得另
    編之915之3地號土地所有權全部，則林阿枝原應移轉共有物
    分割前915地號土地應有部分2/10，亦即現915地號土地（面
    積702.28平方公尺）應有部分2/5，則新莊地政事務所至少
    應准上訴人辦理915地號土地應有部分2/5之移轉，而非1/10
    ，然新莊地政事務所於84年為前述登記處分時，只准辦應有
    部分1/10之移轉登記，自有不足，是其後87年4月6日上訴人
    再為本件移轉登記申請時，縱不應以前開確定判決所載
    380.6平方公尺比例換算為現915地號土地之應有部分而申辦
    移轉，然就上述因共有人共有物分割而移轉不足之應有部分
    （2/5-1/10）之移轉登記部分，即應准許登記，是訴願決定
    竟將全部移轉登記撤銷，即有違誤。（四）被上訴人所引最
    高法院73年度台上字第3488號判決意旨，係謂：應有部分為
    抽象之成數並非特定之土地，故應有部分性質上無從作為返
    還之標的物，如訴請返還土地之應有部分，其給付之範圍，
    即有不明確，然本件係請求為所有權應有部分之移轉，並非
    為特定物之返還，二者並不相同；況本件確定判決已明載林
    阿枝應移轉之範圍為「122地號，面積0.3806公頃之應有部
    分1/10」，並無範圍不明確情事。被上訴人引據上揭判決撤
    銷原處分機關准為登記之處分，顯屬違誤等語，為此求為廢
    棄訴願決定。
二、被上訴人則以：最高法院63年度台上字第2035號判決所確定
    者，係「林阿枝應將坐落臺北縣新莊段街後小段第122地號
    面積0.3806公頃土地應有部分1/10移轉登記與己○○」，係
    因林許土（以林阿枝名義登記）將122地號土地應有部分1/2
    贈與己○○其1/5。在系爭土地成為林阿枝單獨所有而未與
    己○○分割共有物之前，應解為己○○就立德段915地號土
    地僅得登記其應有部分1/5。另參照最高法院73年度台上字
    第3488號民事判決，乃以土地分別共有之關係命林阿枝移轉
    其應有部分，而非命土地分割為380.6平方公尺，故尚難謂
    己○○於該筆土地上有380.6平方公尺之權利。原處分機關
    准己○○再補登記應有部分310,372/702,280，將使己○○
    於系爭土地之應有部分逾越1/5，顯有違誤，應予撤銷。至
    於林阿枝於確定判決後移轉他筆土地，其處分是否適法，有
    無故意侵害己○○依確定判決所取得之權利，要為雙方當事
    人之私權爭議事件，允宜依民事爭訟途徑及保全程序請求救
    濟，尚非訴願程序應行審究事項。本件所有權登記事件，被
    上訴人雖認上訴人己○○在系爭立德段915地號土地僅得登
    記其應有部分1/5，但對新莊地政事務所所為准予移轉應有
    部分310,372/702,280之登記，被上訴人作成原處分撤銷之
    訴願決定，其原因乃基於：所有權登記之登記行為係單一行
    政行為，且須當事人協力申請為之，因此，未經當事人申請
    ，地政機關不得逕為登記；當事人申請，但如有於法不合者
    ，須經當事人補正後始得登記，否則應駁回其申請，而不得
    逕行認定合法之部分准為登記，而駁回其餘申請；亦即，地
    政機關登記之結果，應與登記申請書相符。對訴願審議機關
    而言，訴願決定係對該單一登記行為之合法與否為判斷，如
    果該單一登記行為並非不合法，始能維持該處分，否則應予
    撤銷；且本件訴願決定撤銷地政事務所之登記，對上訴人並
    無不利，上訴人得在本件申請案之申請書更正後由地政事務
    所憑以登記，或另行送件申請，因此，上訴人並無權利受有
    損害情形等語，資為抗辯。
三、參加人則以：（一）按既判力僅存於判決主文，判決理由並
    無既判力。本件上訴人所持聲請登記之確定判決，其主文內
    容係林阿枝應移轉系爭122地號土地與上訴人，並非確認林
    阿枝就系爭122地號土地僅有1/10所有權，亦無其他確定判
    決為此認定，迄本件行政爭訟程序開始前，系爭915地號土
    地之所有權登記，除上訴人已取得其應有部分1/10外，其餘
    應有部分9/10均登記為林阿枝所有，最高行政法院90年度判
    字第513號判決理由謂：「林阿枝依其生前對系爭土地所有
    權應有部分僅有1/10，如就系爭土地面積380.6平方公尺，
    則林阿枝能分得380.6平方公尺」云云，顯有違土地法第43
    條登記有絕對效力之規定。該判決理由又謂：「林阿枝生前
    將系爭土地共計1,168平方公尺處分，而林阿枝之處分上開
    土地1,168平方公尺，應係利用共有物分割之方法將系爭土
    地分割為其單獨所有，再將之處分出售，其性質為共有人間
    應有部分之交換。」云云。惟林阿枝處分前開土地時，所有
    權人僅林阿枝與林陳雪貞2人，上訴人並非登記所有權人，
    故林阿枝與共有人分割前開土地，縱屬共有人間應有部分之
    交換，此所指之共有人亦應為林阿枝與林陳雪貞，並非指林
    阿枝與上訴人。蓋林阿枝為土地處分時，上訴人尚未依法完
    成所有權登記，其並無處分權，自無從與林阿枝進行應有部
    分之交換。末按，系爭915地號土地雖歷經數次分割，然上
    訴人所得請求移轉登記之應有部分，仍應平均存於共有土地
    上之任何一點，亦即就分割後之各筆土地，上訴人均應有相
    同應有部分存於其上，縱認林阿枝有逾權處分，亦係上訴人
    得否就此訴請林阿枝負損害賠償之法律關係，此屬上訴人取
    得勝訴之確定判決後所生情事，當另以訴訟解決，不容地政
    事務所擴張權限，任意解釋判決主文內容，逕以應有部分面
    積換算之方式而同意上訴人不當登記之請求。
四、原審斟酌全辯論意旨及調查證據之結果，以：（一）系爭重
    測前122地號土地，原登記為參加人之被繼承人林阿枝與訴
    外人林洪玉秀共有，應有部分各1/2，上訴人以林阿枝所有
    前開土地係渠等之父林許土生前購買贈與渠等5兄弟，而先
    信託登記為林阿枝所有，乃起訴請求林阿枝應將其應有部分
    1/5登記予其所有，並經臺灣臺北地方法院於62年10月3日以
    61年度訴字第656號判決：「被告（即林阿枝）應將坐落臺
    北縣新莊市○○段街後小段第122號面積0.3806公頃土地應
    有部分1/10移轉登記與原告（即己○○）。」並經第三審法
    院判決確定。稽諸前開民事判決所示，係以林阿枝就前開
    122地號土地之所有權範圍，負有移轉其應有部分之1/5予上
    訴人之義務，而林阿枝之應有部分為1/2，故換算後判命其
    應移轉122地號土地所有權應有部分1/10予上訴人，且該應
    有部分為抽象之成數，並非指該土地之特定部分或面積，是
    前開122地號土地於判決確定後，縱因重測、滅失、分割或
    處分致面積減少者，上訴人依前開確定判決得申請移轉登記
    者，仍限於林阿枝所有權範圍之1/5。申言之，如林阿枝與
    共有人林洪玉秀仍保持共有前開122地號土地，上訴人得請
    求移轉登記部分，為前開122地號土地應有部分1/10（即林
    阿枝就該土地應有部分1/2之1/5）；惟林阿枝與林洪玉秀分
    割前開122地號土地後，林阿枝之所有權範圍，即由原122地
    號土地之應有部分1/2，轉換為新地號土地之所有權全部，
    則前開確定判決命林阿枝移轉登記之部分，亦由原122地號
    土地應有部分1/10，轉換為新地號土地應有部分1/5甚明。
    故上訴人訴稱前開確定判決既判命林阿枝應將前開122地號
    土地之應有部分1/10移轉登記與其所有，該土地面積為
    3,806平方公尺，核計其得請求移轉之面積為380.6平方公尺
    ，如該土地面積有因重測減少，即應以前開確定判決所載
    380.6平方公尺比例換算重測後土地之應有部分申辦移轉登
    記，於法尚有未合。（二）前開122地號土地於63年4月4日
    因標示（地號）分割，增加122之9地號土地，就分割後之
    122、122之9地號土地，林阿枝與林洪玉秀之應有部分仍為
    各1/2，其後林阿枝於63年6月20日將其所有前開122地號土
    地之應有部分，移轉登記與陳美金、陳李淑教，應有部分各
    1/4(陳李淑教之應有部分輾轉移轉登記與林高淑貞所有)；
    嗣前開土地於69年12月9日分割後，由林洪玉秀取得分割後
    之122地號土地所有權全部，陳美金、林高淑貞取得分割後
    另編之122之14地號土地，應有部分各1/2。惟陳美金取得前
    開122之14號土地之應有部分1/2，經林阿枝以買賣為由，於
    70年12月26日訴請法院判決回復登記為林阿枝所有確定，林
    高淑貞之應有部分則移轉登記為林陳雪貞所有；78年5月2日
    ，前開122之14地號土地因重測，地號改編為立德段915地號
    ，並因標示分割，增加915之1、915之2地號土地 (該部分業
    經徵收)，迄83年8月19日，前開915地號土地再因共有物分
    割，由林阿枝取得分割後之915地號土地所有權全部，另共
    有人林陳雪貞則取得另編之915之3地號所有權全部等情，有
    卷附前開民事確定判決及土地登記簿謄本可參，揆諸系爭土
    地標示、分割及所有權範圍等變動經過，可知林阿枝之所有
    權範圍，既由原122地號土地之應有部分1/2，轉換為重測後
    915地號土地之所有權全部，則前開確定判決判命林阿枝移
    轉登記之部分，即由原122地號土地應有部分1/10，轉換為
    重測後915地號土地應有部分1/5。而新莊地政事務所已於84
    年2月7日依上訴人申請將前開915地號土地之應有部分1/10
    移轉登記予上訴人，則上訴人於84年4月6日再申請補辦前開
    土地所有權移轉登記，其得申請移轉之所有權範圍，自僅有
    該土地之應有部分1/10，上訴人主張依前開確定判決所示應
    移轉之土地面積，並扣除其應負擔之被徵收土地面積比例換
    算結果，申請補辦該土地應有部分310,372/702,280之移轉
    登記，即非有據，新莊地政事務所准其所請，而為前開移轉
    登記之處分，顯有違誤，被上訴人決定撤銷前開處分，洵無
    不合。至林阿枝於前開民事判決確定後，又移轉其所有前開
    122地號土地之應有部分予第三人所有，並辦理分割，致上
    訴人依該判決得請求登記面積因之縮小而受有損害，係屬民
    事損害賠償問題，應循民事訴訟程序請求救濟，核與上訴人
    依前開確定判決得申請移轉登記之範圍無涉，上訴人執此主
    張應依原有土地面積換算其應有部分而為移轉登記，亦無足
    取。（三）依土地登記規則第56條第3款、第57條第1項第4
    款規定，土地移轉登記須經當事人申請為之，如當事人申請
    之填載事項與法不合者，應命當事人補正後准予登記，如逾
    期未補正，即應駁回其申請，尚不得逕就認定合法部分為登
    記，而駁回其餘之申請。依前所述，上訴人依前開民事確定
    判決意旨，固尚得就前開915地號土地之應有部分1/10申請
    移轉登記，惟其於84年4月6日申請補辦前開土地移轉登記時
    ，其申請登記書記載申請移轉登記之應有部分為
    310,372/702,280，核與其提出之證明文件即前開確定判決
    所載意旨不符，依前開規定，本應由上訴人補正前開移轉登
    記之應有部分為1/10後，始得准予辦理前開移轉登記，惟新
    莊地政事務所未予詳查，逕准為應有部分310,372/702,280
    之移轉登記，而未依法命上訴人補正，上訴人既未合法補正
    前開登記申請書記載事項，被上訴人自無從維持新莊地政事
    務所關於系爭土地應有部分1/10之移轉登記部分之處分，而
    駁回其逾此部分之訴願等語，為判斷基礎，因而駁回上訴人
    在原審之訴。
五、本院按：「確定判決，除當事人外，對於訴訟繫屬後為當事
    人之繼受人者，及為當事人或其繼受人占有請求之標的物者
    ，亦有效力。」「因繼承、強制執行、公用徵收或法院之判
    決，於登記前已取得不動產物權者，非經登記，不得處分其
    物權。」民事訴訟法第401條第1項、民法第759條分別定有
    明文。則請求為土地權利移轉登記之民事訴訟原告，獲得勝
    訴確定判決後，持確定判決申請辦理該判決所命之移轉登記
    時，若移轉義務人業已死亡，固得以其繼承人為移轉義務人
    ，惟須先辦理繼承登記後，始得辦理移轉登記，苟未辦畢繼
    承登記，則不許辦理移轉登記。經查：（一）系爭原122地
    號土地登記為林阿枝（已死亡）與林洪玉秀共有，應有部分
    各1/2。上訴人以林阿枝所有前開土地之應有部分，乃渠等
    之父林許土生前購買贈與5子 (即上訴人、林阿枝、林銀墻
    、許濱松及林瑞雄)，而信託登記為林阿枝所有，起訴請求
    林阿枝返還，經臺灣臺北地方法院以61年度訴字第656號判
    決林阿枝應將前開土地所有權應有部分1/10移轉登記予上訴
    人，並經臺灣高等法院62年度上字第2542號及最高法院63年
    度台上字第2035號判決駁回林阿枝之上訴而確定。前開土地
    嗣迭經標示分割、共有物分割、地籍重測、徵收及林阿枝之
    處分，迄83年8月19日，林阿枝之前開土地權利，變更為就
    重測後坐落臺北縣新莊市○○段915地號土地，面積702.28
    平方公尺，所有權全部。上訴人於84年2月7日持前開確定判
    決，申請新莊地政事務所將林阿枝所有前開915地號土地所
    有權應有部分1/10移轉登記予其所有後，再於87年4月6日持
    前開確定判決，申請辦理上開立德段915地號土地應有部分
    310,372/702,280所有權移轉登記。（二）依前開規定及說
    明，本件上訴人於系爭土地原所有權人林阿枝死亡後未辦畢
    繼承登記仍登記為林阿枝所有情形下，即申請辦理移轉登記
    ，應無從准許，新莊地政事務所所為准許登記之處分，即有
    未合，參加人對之提起訴願，被上訴人為撤銷原處分之訴願
    決定，其結論並無不合。（三）上訴人提起上訴雖主張：本
    件訴願決定有違反土地登記規則第56條第3款、行政程序法
    第7條、第9條及訴願法第81條規定之違誤，而原判決既肯認
    本件有未依土地登記規則命為補正之違誤，卻仍維持被上訴
    人所為撤銷上訴人全部申請之決定，其判決顯有判決不適用
    法規或適用法規不當之違背法令。又本件上訴人係依最高法
    院63年度台上字第2035號確定判決申請移轉系爭土地，所申
    請移轉之部分並未逾越上開確定判決之範圍，然原判決於此
    所持之理由顯與上開確定判決意旨不符，亦與內政部67年7
    月27日台內地字第795593號函釋意旨相違，而有判決理由矛
    盾及判決不適用法規或適用不當之違背法令。另原判決忽略
    共有物分割係各共有人就存在於共有物全部之應有部分相互
    移轉，並各自取得分得部分之單獨所有權之性質，而認共有
    物分割後，並無應移轉應有部分變動情形，縱土地因共有物
    分割而面積有所減少，亦僅係另循民事程序請求損害賠償之
    問題云云，顯係違反最高法院69年台上字第1134號判例、88
    年度台上字第371號判決及本院於本件之前所表示之見解，
    而有判決不適用法規或適用法規不當之違背法令云云。惟上
    訴人前開理由不論可採與否，均無從推翻基於前開理由本件
    登記申請無從准許之結論，即難認為有理由。（四）綜上所
    述，本件原判決駁回上訴人之訴，其理由容有不同，其結論
    則無二致，應予維持，上訴意旨指摘原判決違誤，求為廢棄
    ，為無理由，應予駁回。
據上論結，本件上訴為無理由，爰依行政訴訟法第255條第1項、
第2項、第98條第3項前段，判決如主文。
中    華    民    國    95    年     2    月     9    日
                  第三庭審判長法  官  徐  樹  海
                              法  官  鍾  耀  光
                              法  官  吳  明  鴻
                              法  官  林  茂  權
                              法  官  鄭  小  康
以  上  正  本  證  明  與  原  本  無  異
中    華    民    國    95    年     2    月     9    日
                              書記官  阮  桂  芬


司法院資訊處製作；財團法人民間司法改革基金會備份。
